【裁判字號】    98,易,2322
【裁判日期】    981030
【裁判案由】    妨害家庭
【裁判全文】
臺灣臺中地方法院刑事判決              98年度易字第2322號
公  訴  人  臺灣臺中地方法院檢察署檢察官
被      告  乙○○
選任辯護人  林易佑律師
被      告  丁○○
上列被告等因妨害家庭案件，經檢察官提起公訴（98年度偵字第
58號），本院判決如下：
    主    文
乙○○、丁○○均無罪。
    理    由
一、公訴意旨略以：被告乙○○為告訴人戊○○之妻，為有配偶
    之人。被告丁○○明知被告乙○○為有配偶之人，被告乙○○、丁○○竟於民國九十七年十一月二十八日晚上，在被告
    乙○○當時位於臺中縣豐原市○○路六九五巷十二號二樓之
    一之居處（下稱上址居處）通姦、相姦。嗣經告訴人戊○○
    報警，於同年月二十九日凌晨四時十分許，在上址居處查獲
    。案經告訴人戊○○訴由臺中縣警察局豐原分局報請臺灣臺
    中地方法院檢察署檢察官偵查起訴，因認被告乙○○涉犯刑
    法第二百三十九條前段之通姦罪嫌，被告丁○○則涉犯同條
    後段之相姦罪嫌等語。
二、按犯罪事實應依證據認定之，無證據不得認定犯罪事實；不
    能證明被告犯罪者，應諭知無罪之判決，刑事訴訟法第一百
    五十四條第二項、第三百零一條第一項分別定有明文。又事
    實之認定，應憑證據，如未能發現相當證據，或證據不足以
    證明，自不能以推測或擬制之方法，以為裁判基礎（最高法
    院四十年臺上字第八六號判例參照）。而認定犯罪事實所憑
    之證據，雖不以直接證據為限，間接證據亦包括在內，然而
    無論直接證據或間接證據，其為訴訟上之證明，須於通常一
    般之人均不致有所懷疑，而得確信其為真實之程度者，始得
    據為有罪之認定，倘其證明尚未達到此一程度，而有合理之
    懷疑存在，而無從使事實審法院得有罪之確信時，即應由法
    院為諭知被告無罪之判決（最高法院七十六年臺上字第四九
    八六號判例參照）。又刑事訴訟法第一百六十一條第一項規
    定：檢察官就被告犯罪事實，應負舉證責任，並指出證明之
    方法。因此，檢察官對於起訴之犯罪事實，應負提出證據及
    說服之實質舉證責任。倘其所提出之證據，不足為被告有罪
    之積極證明，或其指出證明之方法，無從說服法院以形成被
    告有罪之心證，基於無罪推定之原則，自應為被告無罪判決
    之諭知（最高法院九十二年臺上字第一二八號判例參照）。
三、公訴人認為被告乙○○、丁○○各涉犯前揭通姦、相姦罪嫌
    ，無非係以：(一)告訴人戊○○於警詢時之指訴；(二)依警卷所
    附上址居處之現場相片（警卷二三至二六頁），可知上址居
    處衣架上等處有被告二人之衣服及內褲、浴室垃圾桶內有疑
    似沾有精液之衛生紙；(三)扣案之衛生紙團，為其所憑之論據
    。訊據被告乙○○、丁○○堅詞否認有前揭通姦、相姦犯行
    ，被告乙○○辯稱：我與戊○○、丁○○都是朋友，因為戊○○的媽媽將我從原來我與戊○○共同居住、位於臺中縣神
    岡鄉○○路三八一巷五號的住處趕出來後，我於九十七年十
    一月初就搬到上址居處住，戊○○沒有與我一起搬出來，我
    搬到上址居處後，我未曾將上址居處的鑰匙交給戊○○，戊○○這段期間會來找麻煩，我沒有讓戊○○進來上址居處或
    在上址居處住過，我搬到上址居處後，我無聊會打電話給丁○○，丁○○會到上址居處與我聊天，丁○○偶而也會在上
    址居處住，九十七年十一月二十八日晚上，我無聊打電話給
    丁○○，丁○○約於晚上十一點多到上址居處，丁○○過來
    也是聊天而已，丁○○睡在客廳，我睡在我的房間，我們沒
    有在同一張床睡覺，我未曾與丁○○發生任何性關係；案發
    當時戊○○是破壞門鎖才進到上址居處，我並未同意戊○○
    可以進來，戊○○帶很多人進來，當時丁○○躲到廁所，丁○○有被打，丁○○當時穿短褲、上身沒有穿衣服，我當時
    是穿長的衣服及長褲，我的衣褲都是完整的，我有拜託戊○○報警，當時人很多，我不知道衛生紙是如何拿給警察扣案
    的等語。被告丁○○則辯稱：我與戊○○約認識二十幾年，
    我知道戊○○與乙○○是夫妻，乙○○於九十七年十一月間
    搬到上址居處迄至本案案發時止，乙○○常打電話我，我並
    有到上址居處，期間我約有五、六次住在上址居處，但我都
    是睡在客廳的沙發，乙○○則在自己的房間睡，我與乙○○
    沒有睡在同一個房間，我未曾與乙○○發生任何性關係；案
    發當時戊○○帶人撞門進來，我嚇到就躲到廁所，當時我穿
    一件到膝蓋的短褲、上半身我打赤膊，後來戊○○說有在廁
    所的垃圾桶裡面拿到衛生紙，我不知道衛生紙誰用的，也不
    知道衛生紙是何人拿到的等語。被告乙○○之選任辯護人則
    辯護稱：本件扣案衛生紙團並非警察依法搜索、扣押取得之
    證物，且未製作搜索扣押筆錄，未給予被告二人搜索扣押之
    收據，且依到場處理之警員即證人甲○○、丙○○於法院審
    理時之證言，可知扣案之衛生紙團，並非警察在上址居處現
    場所扣得，而係告訴人戊○○事後自行拿到警局給警察始為
    扣案，期間該衛生紙團之證物極有經加工或污染之可能，扣
    案之衛生紙團自無證據能力，不得作為本案之證據等語。
四、證據能力之說明：
  (一)就前揭扣案之衛生紙團及警卷所附上址居處之現場相片部分
    ：
  1.按無證據能力、未經合法調查之證據，不得作為判斷之依據
    ，刑事訴訟法第一百五十五條第二項定有明文。又刑事訴訟
    ，係以確定國家具體之刑罰權為目的，為保全證據並確保刑
    罰之執行，於訴訟程序之進行，固有許實施強制處分之必要
    ，惟強制處分之搜索、扣押，足以侵害個人之隱私權及財產
    權，若為達訴追之目的而漫無限制，許其不擇手段為之，於
    人權之保障，自有未周，故基於維持正當法律程序、司法純
    潔性及抑止違法偵查之原則，實施刑事訴訟程序之公務員不
    得任意違背法定程序實施搜索、扣押；至於違法搜索扣押所
    取得之證據，若不分情節，一概以程序違法為由，否定其證
    據能力，從究明事實真相之角度而言，難謂適當，且若僅因
    程序上之瑕疵，致使許多與事實相符之證據，無例外地被排
    除而不用，例如案情重大，然違背法定程序之情節輕微，若
    遽捨棄該證據不用，被告可能逍遙法外，此與國民感情相悖
    ，難為社會所接受，自有害於審判之公平正義，因此，對於
    違法搜索所取得之證據，為兼顧程序正義及發現實體真實，
    應由法院於個案審理中，就個人基本人權之保障及社會安全
    之維護，依比例原則及法益權衡原則，予以客觀之判斷，亦
    即應就：1.違背法定程序之程度；2.違背法定程序時之主觀
    意圖（即實施搜索扣押之公務員是否明知違法並故意為之）
    ；3.違背法定程序時之狀況（即程序之違反是否有緊急或不
    得已之情形）；4.侵害犯罪嫌疑人或被告權益之種類及輕重
    ；5.犯罪所生之危險或實害；6.禁止使用證據對於預防將來
    違法取得證據之效果；7.偵審人員如依法定程序，有無發現
    該證據之必然性；8.證據取得之違法對被告訴訟上防禦不利
    益之程度等情狀予以審酌，以決定應否賦予證據能力（最高
    法院九十三年度臺上字第六六四號判決意旨參照）。又禁止
    採為裁判基礎的證據，並不限於刑事訴訟法明文規定者。至
    於不法取得之證據，何時無證據能力，並非均得一概而論，
    因違法或因國家或因私人所為，此外為取得證據之各項強制
    處分規定立法目的不同，且違法情節亦不相同，例如違反刑
    事訴訟法第一百二十八條規定，未取得檢察官或法官簽發之
    搜索票，無權發動搜索；與取得搜索票有權發動搜索，但違
    反刑事訴訟法第一百四十八條夜間搜索之規定，二者搜索所
    取得證據，有無證據能力，自不能一概而論。違反規定取得
    之證據，何時將導致無證據能力，在立法技術上，自不可能
    ，亦無必要，一一羅列加以明文加以規範，否則無異限制法
    官在具體個案審查之考量，而且也將有掛一漏萬之失。何等
    證據禁止作為裁判基礎，即所謂「證據排除原則」，乃經由
    學說與實務判例，闡釋憲法及刑事訴訟法之原理原則解釋而
    來。此觀諸與我國相同立法之德國、日本，法律雖未明文規
    定證據禁止事由，但實務上向來承認證據禁止原理而援用之
    。在我國，理論之發展或雖剛開始，惟實務自不能認以「法
    無規定」為由而斷然拒卻之。
  2.且按排除違法蒐集證據之重要目的，除為抑制將來違法偵查
    發生之結果外，亦係為維護司法之廉潔性，亦即若為證明被
    告之犯行而使用不法取得之證據，將有損訴訟程序之公正，
    而有損司法之廉潔性。另刑事訴訟重在發見實體真實，使刑
    法得以正確適用，形成公正之裁判，是以認定事實、蒐集證
    據即成為刑事裁判最基本課題之一。當前證據法則之發展，
    係朝基本人權保障與社會安全保障兩個理念相調和之方向進
    行，期能保障個人基本人權，又能兼顧真實之發見，而達社
    會安全之維護。因此，探討違背法定程序取得之證據，是否
    具有證據能力，自亦不能悖離此一方向。是刑事訴訟法第一
    百五十八條之四「除法律另有規定外，實施刑事訴訟程序之
    公務員因違背法定程序取得之證據，其有無證據能力之認定
    ，應審酌人權保障及公共利益之均衡維護。」之規定除為以
    證據排除之手段抑制將來違法偵查之發生外，亦寓有藉維護
    人民對司法廉潔性之確信而期能保障基本人權與社會安全之
    意旨。刑事訴訟法第一百五十八條之四所規定之文義雖係限
    制「實施刑事訴訟程序之公務員」，關於私人類似實施刑事
    訴訟程序之公務員不法取得之證據，是否基於維護司法廉潔
    性之目的，而依相同事件應有相同處理之法理而予以類推適
    用？依憲法對於基本人權保障及本於法治國家原則作用，衍
    生有罪刑法定主義之刑法思維，而禁止類推適用則為罪刑法
    定原則之實踐原則之一，然其所禁止者，在於行為之可罰性
    及法律效果的負擔，對於刑事程序法的規定解釋，並不在禁
    止類推適用之列，此外在對於行為人有利之事由，亦不在禁
    止類推適用之列，是本件既涉及私人不法取證情事，自與刑
    罰之行為態樣及法律效果無涉，純係程序之問題。故對於被
    告言之，能得以因適用證據排除法則而排除私人不法取得之
    證據於審判程序中提出，實對其最為有利，基此，在刑事訴
    訟法中關於私人不法取證雖無刑事訴訟法第一百五十八條之
    四規定，但前述法理已提供可以類推適用之基礎，故在刑事
    訴訟程序中之關於私人不法取得之證據應否排除之情形，自
    可類推適用刑事訴訟法第一百五十八條之四規定，其證據能
    力之有無，應由法院審酌人權保障及公共利益之均衡維護認
    定之（參見臺灣高等法院臺中分院九十五年度上易字第五○
    六號刑事判決，亦同此旨）。
  3.經查：
    (1)告訴人戊○○於本院審理時以證人身分結證：本來我與乙○○共同住在我現在的戶籍地，就是臺中縣神岡鄉○○路
      三八一巷五號，因為乙○○向我拿不到錢就吵架說要搬出
      去，也就是因為錢我才同意乙○○搬出去，乙○○要向我
      要一萬元，我不給，她當天就搬出去，她先搬到朋友的地
      方住，這是在約九十七年十月份的事；乙○○在九十七年
      十月間搬到朋友家住，我與乙○○都還在我們開的越南小
      吃店工作，我與乙○○聊天時，乙○○有提到在看房子，
      後來乙○○約於九十七年十月三十一日左右搬進去上址居
      處；乙○○搬到朋友住處及上址居處後，一直到本案案發
      時止，我都沒有跟乙○○同居過，因為打電話乙○○都不
      接，而且乙○○不讓我到乙○○承租的上址居處；上址居
      處的鑰匙，我是在「越南小吃店」的抽屜裡面拿的，乙○○不同意我拿上址居處的鑰匙；上址居處的大門有兩層，
      外面一層是有門框鋁門式有紗窗的門，裡面一層是鐵門，
      看不到屋內，這兩個門都有門鎖，第一道紗門我是用鑰匙
      開的，第二道鐵門我也有用鑰匙開，但是鐵門內有有反鎖
      ，所以我就用硬撞破壞門鎖進去上址居處，我在警詢時所
      說用硬撞破壞門鎖進入上址居處是實在的；我硬闖破壞門
      鎖進入上址居處，沒有經過乙○○的同意；我破壞門鎖進
      入上址居處時，我是與我姐姐及我姐姐的二位朋友一起進
      去，當時警察還沒有在場；我朋友打電話通知警方，我在
      電話中跟警方講，在我破壞上址居處大門門鎖後差不多十
      分鐘左右警察才到；我一進入上址居處，我看到丁○○衝
      到廁所裡面，乙○○叫我的名字一直哭；我們在上址居處
      現場搜證時，都沒有動現場的東西，後來警方到現場後，
      跟我們說衛生紙團及垃圾桶都要搜，那是證據；在上址居
      處的床頭櫃及廁所都有取得衛生紙團，在床頭櫃上有兩團
      ，廁所的垃圾桶內有一團，總共三團衛生紙；衛生紙團後
      來是由我交給警察等語明確（見本院卷六七至六九頁），
      其中證人戊○○係以破壞上址居處大門門鎖之硬闖方式，
      擅自進入上址居處乙節，核與被告二人供述情節互為相符
      。再佐以據報至上址居處現場處理之臺中縣警察局豐原分
      局（合作派出所）警員即證人甲○○於本院審理時結證：
      九十七年十一月二十九日凌晨我是擔任巡邏勤務，我接獲
      勤務中心通報上址居處有需要警方協助，當時勤務中心並
      沒有特別提到要到場處理的內容，我和另外一位吳秋皇警
      員一起到達上址居處時，上址居處的大門已經打開，戊○○請我與吳秋皇進去，我與吳秋皇就進到屋內；當時上址
      居處現場包括戊○○、乙○○、丁○○在內，一共有五、
      六人，但是有其他人進進出出，一共有多少人我無法確認
      ；在上址居處，警方沒有扣到任何證物；乙○○、丁○○
      後來直接跟我們到警察局等語（見本院卷六二至六五頁）
      。則上址居處，係被告乙○○一人獨自承租，證人戊○○
      在未經被告二人同意且在警方尚未到場前，係擅自以毀壞
      上址居處大門門鎖並強行進入上址居處之毀損他人器物及
      侵入住宅等刑事不法行為，而進入上址居處，甚為明確。
    (2)又就扣案之衛生紙團之扣案過程，證人戊○○於本院審理
      時雖證稱：我是在上址居處現場就將衛生紙團交給警察，
      因為後來我到警察局時沒有拿東西給警察等語（見本院卷
      六九頁背面）。惟警方據報抵達上址居處期間，警方並未
      扣到任何證物乙節，業據證人甲○○於本院審理時結證明
      確，有如前述。嗣被告二人係與至上址居處現場處理之警
      察吳秋皇、甲○○共同搭乘警方之巡邏車至臺中縣警察局
      豐原分局合作派出所，證人戊○○則係與其姐姐及其姐姐
      之友人計四人另外自行駕車至合作派出所，且證人戊○○
      抵達合作派出所後，始將衛生紙團交給該所之警員即證人
      丙○○，證人丙○○再將該衛生紙團置放在公文封內封存
      並請被告二人在該公文封背面證物封條簽名乙節，亦據證
      人丙○○於本院審理時結證綦詳（見本院卷八六、八七頁
      ），核與證人甲○○之前揭證言相符，應堪憑採。是證人
      戊○○前揭證稱其係在上址居處現場即將衛生紙團交給警
      察等語，顯與事實不符，委無可採。
    (3)再者，警卷所附上址居處之現場相片（警卷二三至二六頁
      ），係合作派出所之警員甲○○、吳秋皇抵達上址居處後
      ，由警員吳秋皇在上址居處現場拍攝取得所翻拍之相片乙
      節，固據證人甲○○於本院審理時結證在卷（見本院卷六
      四、六五頁）。惟綜參證人甲○○、丙○○前揭證言，可
      知吳秋皇及證人甲○○二人據報抵達上址居處時，當時係
      證人戊○○自行請吳秋皇、證人甲○○二人進入上址居處
      ，吳秋皇、證人甲○○並非經被告二人同意始進入上址居
      處，且吳秋皇及證人甲○○在上址居處現場處理過程中，
      均未依刑事訴訟法規定之搜索、扣押等法定之強制處分程
      序取得本案之相關證據（包括前揭扣案之衛生紙團及警卷
      所附上址居處之現場相片）。從而，前揭扣案之衛生紙團
      ，並非警察（公務員）依法定之搜索、扣押等強制處分程
      序所取得之證據，係證人戊○○擅自以毀壞上址居處大門
      門鎖並強行進入上址居處等該當於毀損他人器物及侵入住
      宅等刑事不法行為之方式，進入上址居處後違法自行取得
      之證據，足堪認定。且就前揭警卷所附上址居處之現場相
      片部分，亦係警員吳秋皇、甲○○違背法定程序所取得之
      證據，亦堪認定。
    (4)綜核上情，本件公訴人所提出藉以證明待證事實之證據包
      括：前揭扣案之衛生紙團及警卷所附上址居處之現場相片
      ，其中前揭扣案之衛生紙團，係私人即證人戊○○違法取
      得之證據；其中警卷所附上址居處之現場相片，則係公務
      員即警員吳秋皇、甲○○違法取得之證據，且本院衡諸證
      人戊○○擅自以毀壞上址居處大門門鎖並強行進入上址居
      處等該當於毀損他人器物及侵入住宅等刑事不法行為之方
      式，進入上址居處進而自行取得前揭扣案之衛生紙團，證
      人戊○○此種違法取證行為，顯危害被告乙○○之財產及
      居住安全甚鉅，尤其係證人戊○○自行取得衛生紙團之證
      物後，係事後自行將之攜帶至警局始交予警察扣案，無從
      排除該衛生紙團過程中遭加工或污染之可能性，其違背法
      定程序之情節堪稱重大、違背法定程序時之主觀意圖係基
      於故意毀壞他人財物並侵入他人住宅，侵害被告乙○○財
      產乃至居住安全法益顯屬甚鉅，且警員吳秋皇、甲○○據
      報抵達上址居處現場，未經被告二人同意，逕自依被告二
      人立場對立之證人戊○○引導即進入上址居處搜證拍攝警
      卷所附上址居處之現場相片，其違背法定程序之情節亦屬
      非輕，且警員吳秋皇、甲○○據報抵達上址居處前，證人
      戊○○業已自行進入上址居處並控制現場，顯無從確保倘
      警員吳秋皇、甲○○依法定程序為之，仍得搜證而發現相
      同證據之必然性，並兼衡酌通姦、相姦行為所生之危險或
      實害尚微、禁止使用證據對於預防將來類似私人及公務員
      不法取得證據之效果甚鉅、證據取得之違法對被告二人訴
      訟上防禦不利益之程度亦屬甚鉅等情形，觀諸我國現行刑
      法規定通姦罪、相姦罪，乃最重本刑有期徒刑一年以下之
      輕罪，且難認涉及公共利益，縱然通姦、相姦罪於實務上
      採證不易，惟依憲法比例原則，在此情形，實不宜允許前
      揭以不法手段所取得前揭扣案之衛生紙團及警卷所附上址
      居處之現場相片作為本件證據使用，若法院此際毫無條件
      援用該違法取得之證據，無異縱容、鼓勵個人乃至公務員
      違法取證，恣意侵害他人私權領域，且將無從維護司法之
      廉潔性，並對人權保障戕害甚鉅。從而，前揭扣案之衛生
      紙團及警卷所附上址居處之現場相片，均無證據能力，本
      院自不得採為本件之證據使用。
  (二)另被告二人及被告乙○○之辯護人對於告訴人戊○○於警詢
    時之指訴，於本院準備程序均陳明對證據能力無意見，亦均
    未於言詞辯論終結前聲明異議，視為於審判程序同意作為證
    據，且本院審酌上開警詢筆錄作成時之情況尚無不當，依刑
    事訴訟法第一百五十九條之五之規定，自得作為證據。
五、查被告乙○○、丁○○均堅詞否認有何通姦、相姦之行為，
    且前揭扣案之衛生紙團及警卷所附上址居處之現場相片，均
    無證據能力，有如前述。又僅憑告訴人即證人戊○○於警詢
    時之片面指訴及其於本院審理時之證言，至多僅能證明案發
    當時其進入上址居處之過程，並衡諸告訴人係以使被告受有
    罪判決為主要目的，再佐以復無其他補強證據之情形下，自
    無從以告訴人之片面指訴，即以擬制或推測方式遽認被告乙○○、丁○○間有姦淫而為通姦、相姦之犯行。
六、綜上所述，依公訴人所舉之證據，尚不足為被告乙○○、丁○○確有公訴人所指前揭通姦、相姦犯行之有罪積極證明。
    揆諸前揭說明，不能證明被告二人犯罪，自應為被告二人無
    罪之諭知。
七、至公訴人於本院審理時聲請就前揭扣案之衛生紙團，再送請
    刑事警察局為ＤＮＡ鑑定，鑑定其內是否含有被告丁○○之
    精液乙節。惟前揭扣案之衛生紙團業經本院認定無證據能力
    ，已如前述，自無再予鑑定ＤＮＡ而為調查之之必要，附此
    敘明。
據上論斷，應依刑事訴訟法第三百零一條第一項、第三百零七條
，判決如主文。
中    華    民    國    98    年    10    月    30    日
                  刑事第十四庭  法  官  何世全
上正本證明與原本無異。
如不服本判決，應於收受本判決後十日內向本院提出上訴書狀，
其未敘述上訴理由者，並得於提起上訴後十日內向本院補提理由
書狀（均須按他造當事人之人數附繕本）「切勿逕送上級法院」
。
                                書記官  陳建分
中    華    民    國    98    年    10    月    30    日


司法院資訊處製作；財團法人民間司法改革基金會備份。
